最高法院刑事判決　　　　　　　　　　　　　　　九十三年度台上字第三四一四號
　　上　訴　人　台灣高等法院台南分院檢察署檢察官
　　被　　　告　丙○○
　　被　　　告　乙○○
　　被　　　告　甲○○
　　被　　　告　丁○○
右上訴人因被告等偽造文書案件，不服台灣高等法院台南分院中華民國九十二年十月
七日第二審更審判決（九十二年度重上更(一)字第四號，起訴案號：台灣台南地方法院
檢察署八十三年度偵字第八九三七、一一００三號），提起上訴，本院判決如左：
    主  文
原判決撤銷，發回台灣高等法院台南分院。
    理  由
本件原判決以公訴意旨略稱：被告丙○○係台南縣麻豆鎮茂松育樂股份有限公司（下
稱茂松公司）及愛藍企業股份有限公司（下稱愛藍公司）之股東兼董事長，被告乙○
○（丙○○之子）係茂松公司股東及中群室內設計股份有限公司（下稱中群公司）之
董事兼現場負責人，被告甲○○亦係中群公司董事，被告丁○○則係愛藍公司之會計
。民國八十一年九月間，茂松公司在台南縣麻豆鎮建造歐帝保齡球館及可加麗餐廳，
由丙○○全權負責該項工程，詎丙○○竟意圖為自己不法之所有，夥同丁○○、乙○
○、甲○○、莊銘、佘重信，先後基於概括之犯意聯絡，由負責承包該工程之中群
公司乙○○虛列如原判決附表所示之工程費用，交由丁○○製作不實之請款單，並在
請款單上冒簽如原判決附表所示請款人姓名，持向茂松公司領取該附表所示之工程費
，足生損害於茂松公司。嗣經茂松公司股東陳崧等人，於八十二年十一月二十七日
，與丁○○就上開工程費會帳結果，發現上開虛列工程款情事，丙○○即教唆甲○○
出面，向不知情之承作該工程之承包廠商蔡鎮安、李永順、何樹生等人，佯稱茂松公
司為重新整理帳目，要求廠商在如原判決附表所示之偽造請款單上，補行簽名或補記
理由，另將偽造之請款單交由知情之廠商莊銘、佘重信補行簽名或補記理由，再由
甲○○於同年十二月二十九日製作報告乙份，表示該工程期間支出之工程費屬實，至
請款單簽名不符部分係因當時工程帳單太多，會計擔心弄亂而先作註記待領款後再劃
銷等為之搪塞。案經告訴人陳福松、陳崧、林伯壎、吳王葉、林明翰訴請偵辦，因
認被告丙○○、乙○○、甲○○、丁○○等四人共同涉犯刑法第三百四十二條第一項
背信罪、第三百三十九條第一項詐欺罪、第二百十條、第二百十六條行使偽造私文書
等罪嫌云云。惟經審理結果，認不能證明被告等四人犯罪，因而撤銷第一審關於論處
被告等四人共同連續行使偽造私文書，足以生損害於他人罪刑部分之判決，改判諭知
被告丙○○等四人無罪，固非無見。
惟查：（一）客觀上為法院認定事實及適用法律之基礎之證據雖已調查，而其內容未
明瞭者，即與未經調查無異，如遽行判決，仍屬應於審判期日調查之證據而未予調查
。原判決理由四之(五)前段雖說明：「各該請款單上所載文字，僅係填載應支付工程款
項之對象而已，純為提供中群公司辨認付款科目之用，本屬會計權責內之私文書，應
無製作不實請款單，並在請款單上冒簽如附表所示請款人姓名，向茂松公司詐領如附
表所示工程費，足生損害於茂松公司情事。況該部分請款單上，尚有愛藍公司印文，
更足認並非以茂松公司名義製作甚明，尤以該請款單上始終未見愛藍公司出納即被告
丁○○之筆跡存在，益證被告丁○○所寫之『鄭阿惠』、『蔡麗卿』、『何樹生』、
『佘』等字跡，僅係供愛藍公司辨識付款對象而已，該請款單並非被告丁○○所製作
亦明。」等旨（原判決第九頁第九至十六行）。惟被告甲○○於檢察官偵查時供稱：
帳目係丁○○所交付（見八十三年度偵字第八九三七號偵查卷編號Ａ３卷第九十一頁
背面）；被告丁○○於檢察官偵查時亦供以：請款單係伊幫丙○○所作，新台幣（下
同）四十七萬五千元部分，是乙○○拿來給伊作帳，伊作完帳，開支票交給乙○○，
乙○○再同廠商會算，請款單上寫「佘」是為了要分辨之用，該請款單上之署押是伊
簽的，請款程序都是廠商送帳單，伊蓋好印章拿給董事長後請廠商來拿，有些廠商不
在南部，就拿給乙○○轉交，由乙○○在請款單上簽名，公司支票是伊經手，廠商有
無施工，伊有些知道，有些不知道，伊是依據請款單，只要董事長批示，伊就簽發支
票，請款上塗塗改改是伊搞錯，請款單上「蔡麗卿」是伊簽的，因乙○○叫伊寫上廠
商的名字，蔡麗卿是負責風管工程的廠商，卷附證二十「佘」是乙○○叫伊註明，證
十七「何樹生」是乙○○說三十九萬元付何樹生叫伊簽具；於第一審審理時再供以：
「佘」是伊簽的，因為工程款是交給乙○○，乙○○告訴伊，該請款人是佘先生，伊
簽署時，沒有得到佘重信的同意各等語（見第八九三七號偵查卷編號Ａ１卷第二三０
頁背面、編號Ａ２卷第十五頁正背面、第五十五頁背面、第一八三頁正背面、編號Ａ
３卷第七十一頁背面、七十三頁、七十五頁背面、第一審卷第四十四頁背面）；再原
判決附表之請款單之記載內容，除與告訴人陳福松簽名請求具領二百八十三萬二千一
百元之請款單之格式同一外，且原判決附表請款單上請款部分，原簽有「鄭阿惠」、
「蔡麗卿」、「何樹生」、「佘」等字跡，然嗣於「鄭阿惠」、「蔡麗卿」、「何樹
生」、「佘」等字跡下，再分別由蔡鎮安、莊銘、何樹生、佘重信等人補簽彼等之
姓名，有被告等八十八年十月二十日刑事上訴理由狀(二)所檢附之陳福松請款單及經告
訴人陳福松等人註記「鄭阿惠」、「蔡麗卿」、「何樹生」、「佘」等名義之請款單
均為偽造及嗣有補簽蔡鎮安等人姓名之影本各一紙在卷可按（見原審上訴卷(二)第十八
頁、同上Ａ１卷第二十九、三十、三十四、四十、四十一、四十四頁），苟前開請款
單所載及陳福松等人之註記無誤，被告丁○○所寫之「鄭阿惠」、「蔡麗卿」、「何
樹生」、「佘」等字跡，如僅係供愛藍公司辨識付款之對象，何以嗣需囑蔡鎮安、莊
銘、何樹生、佘重信等人於請款人欄位再補簽彼等之姓名？且何以告訴人陳福松請
求具領二百八十三萬二千一百元時，仍需於請款單上請款人欄位簽署？況檢察官偵查
時，證人蔡鎮安證稱：「（有無領七十萬元？）沒有」、「（是否確實沒有領七十萬
？）是的，八十二年十一月間叫我補簽」、「既沒有做七十萬，為何簽名？）因以前
在仁德有做七十萬工程，弄不清楚才簽名」，「我沒看過（原判決附表）三張票，後
面章不是我蓋的」；證人李永順證稱：「（原判決附表）三十五萬那張我沒看過……
我沒蓋章」；證人何樹生證稱：「Ａ0000000、0000000這二張票，我
沒領過」各等語（見同上Ａ１卷第二二九頁正背面、Ａ２卷第一八二頁正背面）。果
證人蔡鎮安等所證屬實，蔡鎮安似未領取原判決附表編號一之支票，及於該支票背面
蓋用其印文；證人李永順及何樹生亦未領取原判決附表編號二之３及編號三之支票，
其實情為何，既關係被告等有無上述犯行之認定，自有詳加調查，釐清真相之必要，
原判決對證人蔡鎮安等不利於被告等之供述未予詳查，亦未說明其取捨之心證理由，
遽行判決，即有證據之調查未盡及判決理由不備之違法。（二）證據之取捨與事實之
認定，固為事實審法院之職權，惟如調查所得之證據，就待證事實之內容不相一致時
，仍應依經驗法則、論理法則定其取捨，並於判決理由內詳予說明其所得心證之理由
，方足為事實認定之依據。原判決理由四之(五)後段又說明：「……再者附表所列及認
定為偽造之請款單，均係在結帳後之八十二年三月九日所製作，之前告訴人陳福松與
被告丙○○雙方既已結帳完畢，同時完成出資額之認定及支付款項各項細目等確認手
續，被告等又何必再另行偽造請款單？被告等又如何能再向告訴人陳福松請領已結算
清楚之工程款？被告等自無偽造請款單之必要，益證該等單據純係中群公司向愛藍公
司請款時，愛藍公司內部記帳憑據無疑」等旨（原判決第十頁第一至六行）。惟告訴
人陳崧於檢察官偵查時已指訴：「（八十二年三月六日與楊春粉）我們會總帳，她
沒給我明細，後來我才查出她偽造的明細」；證人即當時與告訴人陳福松會帳之茂松
公司監察人楊春粉於原審前審調查時亦證稱：「……結算日是八十二年三月六日……
是我和陳福松直接會算的」、「（你所說會算情形與本件溢領工程款是否有關？）我
和他會算時，有的工程已完成，所以是實際的金額，而有的工程還在進行，所以有的
只是概算」等語（見同上Ａ３卷第一四０頁、原審上訴卷(二)第四十七頁正、背面）。
果告訴人陳崧及證人楊春粉所證不虛，告訴人陳福松、陳崧與證人楊春粉於八十
二年三月六日會算時，已完成之工程，固依實際之金額，惟尚在進行之工程，僅只概
算，並無依支出明細表明確計算，又本件原判決附表之工程除編號二之１之請領日期
為八十二年一月十五日，係在同年三月六日會算日之前，其餘均在該會算日之後始行
請款，該部分之工程似均屬證人楊春粉所證之尚在進行之工程，該應支付款項之細目
及數額，並未確定，僅只概算。原判決認定告訴人陳福松與被告丙○○等雙方既已於
八十二年三月六日結帳完畢，同時完成出資額之認定及支付款項各項細目等確認手續
，被告等自無另行偽造請款單之必要，非惟與卷內證據未合，有證據上理由矛盾之違
法，且未詳查慎酌，遽為有利被告等之判決，亦不足以昭折服。（三）原判決另以：
「……上開請款單均由愛藍公司丙○○簽發八十二年三月二十五日、八十二年四月十
日、八十二年五月十日支票三張，且證人蔡鎮安就上開支票經背書後均交由乙○○在
其帳戶兌領（見同上Ａ２卷第七十至七十二頁），因此證人蔡鎮安僅供承領取五十萬
元，自與事實不符，公訴人認支票後蔡鎮安印章為乙○○偽刻及偽造請款單，則屬無
據……告訴人所提錄音帶及譯文，已據被告乙○○於偵查中指認係斷章取義，否認為
真實在卷，且證人李永順與其女友係李永順收受告訴人欲對其提告訴之存證信函，深
恐被告而對乙○○錄音，所持立場自有不同，又證人李永順錄音時並未告知乙○○，
應屬無故妨害他人隱私之犯罪行為，自不足為認定犯罪依據。」等旨（原判決第八頁
第十一至十五行、第九頁第一至五行）。然檢察官偵查時證人蔡鎮安證稱：「提示的
（原判決附表）三張票我都沒看過」、「（做工程時有拿你工程票款向乙○○貼現？
）沒有」；證人李永順證以：「（風管工程一張0000000號面額三十五萬元票
，乙○○表示是你向他調現？）沒有此事，我從未見過這張票」；證人何樹生證以：
「（曾拿工程款的票向乙○○調現？）沒有」「（為何乙○○說追加的三十九萬元工
程款，是簽發0000000、0000000號票共三十九萬元的票向他調現？）
沒有此事」；佘重信證陳：「是的（從未拿過乙○○的支票）」各等語（見同上Ａ３
卷第一三九頁正背面、一四０頁背面、一四一頁正背面、一四二頁背面）。原判決就
上開不同之陳述，未於理由內詳予說明，何以取信其一，摒棄其餘之心證理由，已有
判決理由不備之違誤。又被告乙○○於檢察官偵查時已坦承前開錄音內容係其所言（
見同上Ａ２偵查卷第一八二頁），則李永順究係如何斷章取義？該錄音譯文是否全部
均不可採信？再佘重信真實部分之工程款請款單日期為八十二年五月五日，而虛偽且
事後追加之工程，其請款單日期竟為八十二年三月九日，比原工程請款日期為早，是
否與常情有違？況依原判決附表所載，請款單上蔡鎮安、李永順、莊銘、何樹生、
佘重信等人之工程款支票，均係由乙○○帳戶提示，究竟蔡鎮安等人有無實際領取該
工程款，本院前次發回意旨已予指明，原判決仍恝置不理，而為相同推斷，致事實仍
有未明，其瑕疵依然存在，自屬無可維持。檢察官上訴意旨執以指摘，為有理由，應
認原判決仍有撤銷發回之原因。被告等四人被訴涉犯刑法第三百三十九條第一項詐欺
罪、第三百四十二條第一項背信罪嫌部分，雖屬刑事訴訟法第三百七十六條第四款、
第五款所規定不得上訴於第三審法院之案件，然檢察官於起訴書中指此部分與被告四
人被訴涉犯刑法第二百十六條、第二百十條行使偽造私文書罪嫌之得上訴第三審部分
，具有牽連犯裁判上一罪之關係，依審判不可分之原則自應併予發回，附此敘明。
據上論結，應依刑事訴訟法第三百九十七條、第四百零一條，判決如主文。
中　　　華　　　民　　　國　　九十三　　年　　　七　　　月　　　七　　　日
                              最高法院刑事第九庭
                                  審判長法官  林　增　福
                                        法官  邵　燕　玲
                                        法官  陳　世　雄
                                        法官  張　春　福
                                        法官  吳　三　龍
      右正本證明與原本無異
                                              書  記  官
中　　　華　　　民　　　國　　九十三　　年　　　七　　　月　　 十三 　　日
                                                                        Ｋ
